【裁判字號】    98,上,1229
【裁判日期】    990413
【裁判案由】    返還土地
【裁判全文】
臺灣高等法院民事判決                  98年度上字第1229號
上  訴  人  乙○○
訴訟代理人  廖年盛律師
被上訴人    甲○○○
訴訟代理人  孫寅律師
上列當事人間請求返還土地事件，上訴人對於中華民國98年10月
20日臺灣臺北地方法院98年度重訴字第101號第一審判決提起上
訴，本院於99年3月23日言詞辯論終結，判決如下：
    主      文
上訴駁回。
第二審訴訟費用由上訴人負擔。
    事實及理由
一、被上訴人主張：伊於民國（下同）62年3月21日與訴外人高
    銘乾、高銘桂（下稱高銘乾等人）共同購買坐落台北縣新店
    市○○○段14張小段97地號土地（重測後編定為同市○○段
    327地號），因該地之地目為「田」，而伊未具有自耕農身
    分，無法登記為土地所有權人，經徵得上訴人同意，借用上
    訴人之名將伊所購買之系爭土地所有權應有部分八分之二（
    下稱系爭土地所有權）登記為其所有。嗣農業發展條例於89
    年6月7日修正公布，非自耕農亦可移轉取得農地，上訴人乃
    於91年11月21日簽立切結書，同意將其系爭土地所有權移轉
    登記予伊，惟事後卻毀約拒絕移轉登記，經伊於97年9月18
    日函知上訴人終止前開借名登記契約等情。爰依民法第179
    條、第549條第1項規定，求為判決命上訴人應將系爭土地所
    有權移轉登記予伊（原審為上訴人敗訴之判決，上訴人僅就
    同時履行之抗辯部分聲明不服，提起上訴。另被上訴人逾前
    開之請求部分，經原審為其敗訴之判決，被上訴人並未聲明
    不服，已告確定）。並於本院答辯聲明：如主文所示。
二、上訴人則以：被上訴人既同意於伊將系爭土地所有權移轉登
    記予其指定之人時，即給付伊新台幣（下同）500萬元作為
    酬金，則伊自得為同時履行之抗辯等語，資為抗辯。並於本
    院上訴聲明：(一)原判決不利於上訴人之部分廢棄。(二)被上訴
    人應於上訴人將系爭土地所有權移轉登記予被上訴人之同時
    ，給付上訴人500萬元。
三、查，被上訴人於62年3月21日與高銘乾等人共同購買系爭土
    地，因該地之地目為「田」，而被上訴人未具有自耕農身分
    ，無法登記為土地所有權人，經徵得上訴人同意，借用上訴
    人之名將系爭土地所有權登記為其所有；上訴人、被上訴人
    於91年11月21日分別簽立切結書、同意書；被上訴人並於97
    年9月18日終止兩造間借名登記契約等情，有卷附土地登記
    謄本、切結書、同意書、律師函及回執可憑（見原審卷第46
    頁、第14至15頁、原法院97年度店調字第172號卷〈下稱調
    解卷〉第14至16頁），並為兩造所不爭執（見原審卷第44頁
    反面、第114頁），堪信為真。
四、本院應審究者為上訴人行使同時履行之抗辯，是否可採？茲
    論述如下：
(一)、因契約互負債務者，於他方當事人未為對待給付前，得拒絕
    自己之給付，民法第264條第1項前段定有明文。惟所謂同時
    履行之抗辯，乃係基於雙務契約而發生，倘雙方之債務，非
    本於同一之雙務契約而發生，縱令雙方債務在事實上有密切
    之關係，或雙方之債務雖因同一之雙務契約而發生，然其一
    方之給付，與他方之給付，並非立於互為對待給付之關係者
    ，均不能發生同時履行之抗辯（最高法院59年台上字第850
    號判例意旨參照）。
(二)、經查，兩造於62年間就系爭土地所有權登記成立借名契約乙
    節，為上訴人所不爭執（見原審卷第95頁、本院卷第31頁反
    面）；被上訴人於97年9月18日既已終止兩造間之借名契約
    （見調解卷第14至16頁），則上訴人即屬無法律上原因受登
    記為系爭土地所有權人，致被上訴人受有損害，且上訴人亦
    同意將系爭土地所有權移轉登記予被上訴人（另上訴人不再
    爭執系爭土地之借名契約為無效乙節，本院就此部分即不予
    贅述，見本院卷第31頁反面）；故被上訴人依民法第179條
    規定，請求上訴人將系爭土地所有權移轉登記予被上訴人，
    核屬有據，應予准許。又被上訴人依民法第179條規定，提
    起本訴既為有理由，則其主張另依民法第549條第1項規定請
    求之部分，本院自無庸併予審究，併此陳明。
(三)、上訴人雖抗辯：被上訴人既同意於伊將系爭土地所有權移轉
    登記予其指定之人時，即給付伊500萬元作為酬金，則伊自
    得為同時履行之抗辯云云，固據提出切結書、同意書為證（
    見原審卷第14至15頁）。惟查：
    1.按解釋契約，應探求當事人立約時之真意，而真意何在，
      又應以過去事實及其他一切證據資料為斷定之標準，不能
      拘泥文字致失真意，即解釋契約，應斟酌訂立契約當時及
      過去之事實暨交易上之習慣，依誠信原則，從契約之主要
      目的，及經濟價值作全盤之觀察（民法第98條；最高法院
      19年上字第453號及39年台上字第1053號判例；同院85年
      度台上字第517號判決意旨參照）。
    2.被上訴人因系爭土地所有權借名登記予上訴人，因被上訴
      人年事已高，慮及繼承事宜，乃於91年11月21日由其子廖
      學亮、女婿葉祥生陪同，至兩造之弟劉義發、劉義村位於
      台北縣新店市○○街之1樓住處，與上訴人共同協商系爭
      土地所有權移轉登記事宜；上訴人於現場承認兩造間有借
      名契約存在，同意將系爭土地所有權移轉予被上訴人，但
      被上訴人必須給付其500萬元，因被上訴人表明資力不足
      ，必須待系爭土地出售時再行給付上訴人500萬元，經上
      訴人同意後，委由兩造之弟劉義發以電腦打字系爭切結書
      、同意書，劉義發並向上訴人說明切結書、同意書之文句
      含意，經上訴人確認無誤後，再交由上訴人、被上訴人分
      別於前開切結書、同意書上簽章等情，業經證人（即被上
      訴人之女婿）葉祥生於原審證述綦詳（見原審卷第65至66
      頁）；核與系爭切結書記載「本人願無條件依廖學亮（指
      被上訴人之子）、甲○○○（指被上訴人）之指示將上開
      土地為任何處分（包括將上開土地設定抵押權或移轉登記
      予廖學亮、甲○○○或其指定之第三人）」；同意書記載
      「如本人（指被上訴人）將上開土地有任何處分，將酬謝
      新台幣伍佰萬元正」之情節相符（見原審卷第14至15頁）
      ；設若上訴人係以被上訴人給付500萬元作為其履行系爭
      土地所有權登記之對待給付條件，上訴人豈會同意於切結
      書內記載「本人願無條件依廖學亮、甲○○○之指示將上
      開土地為任何處分」？又兩造達成之協議，如係以被上訴
      人給付500萬元作為上訴人移轉系爭土地所有權登記之同
      時履行條件，則上訴人逕行要求兩造之弟劉義發於前開切
      結書內，直接記載被上訴人應同時給付500萬元作為酬金
      即可，何需大費周章另以同意書記載「如本人（指被上訴
      人）將上開土地有任何處分，將酬謝新台幣伍佰萬元正」
      ，再分別交由兩造各自收執以為憑據？可徵上訴人於91年
      11月21日簽立系爭切結書時，顯係同意將系爭土地所有權
      無條件移轉登記予被上訴人或其指定之人，並待日後被上
      訴人將系爭土地出售後，再行給付其500萬元作為移轉系
      爭土地所有權之酬金甚明。
  3.綜上，被上訴人於91年11月21日簽立系爭同意書，既係以日
    後將系爭土地出售時，再給付上訴人500萬元作為其移轉系
    爭土地所有權之酬金，已如前述，足見上訴人移轉系爭土地
    所有權登記予被上訴人，與被上訴人日後出售系爭土地時另
    給付上訴人500萬元作為酬金間，並非立於對待給付之關係
    ，則上訴人執此行使同時履行之抗辯，要無可採。
五、從而，被上訴人依民法第179條之規定，請求上訴人應將系
    爭土地所有權移轉登記予被上訴人，為有理由，應予准許。
    是則原審為上訴人敗訴之判決，於法並無違誤。上訴意旨仍
    執同時履行之抗辯為由，指摘原判決不當，求予廢棄改判，
    為無理由，應予駁回。
六、本件事證已臻明確，兩造其餘之攻擊或防禦方法，經本院審
    酌後均認與本件之結論無涉，茲不再一一論列，併予敘明。
七、據上論結，本件上訴為無理由，依民事訴訟法第449條第1項
    、第78條，判決如主文。
中    華    民    國    99    年    4     月    13    日
                    民事第十三庭
                        審判長法  官  蕭艿菁
                              法  官  周舒雁
                              法  官  楊絮雲
正本係照原本作成。
如不服本判決，應於收受送達後20日內向本院提出上訴書狀，其
未表明上訴理由者，應於提出上訴後20日內向本院補提理由書狀
（均須按他造當事人之人數附繕本）上訴時應提出委任律師或具
有律師資格之人之委任狀；委任有律師資格者，另應附具律師資
格證書及釋明委任人與受任人有民事訴訟法第466條之1第1項但
書或第2項（詳附註）所定關係之釋明文書影本。
中    華    民    國    99    年    4     月    13    日
                              書記官  王秀雲
附註：
民事訴訟法第466條之1（第1項、第2項）：
對於第二審判決上訴，上訴人應委任律師為訴訟代理人。但上訴
人或其他法定代理人具有律師資格者，不在此限。
上訴人之配偶、三親等內之血親、二親等內之姻親，或上訴人為
法人、中央或地方機關時，其所屬專任人員具有律師資格並經法
院認為適當者，亦得為第三審訴訟代理人。

司法院資訊處製作；財團法人民間司法改革基金會備份。
